最高法院刑事判決　　　　　　九十六年度台上字第二八七九號
上　訴　人　台灣高等法院高雄分院檢察署檢察官
上　訴　人
即　被　告　甲○○
　　　　　　乙○○
　　　　　　丙○○
被　　　告　丁○○
上列上訴人等因被告等違反政府採購法案件，不服台灣高等法院
高雄分院中華民國九十三年十一月三十日第二審判決（九十三年
度上訴字第九三五號，起訴案號：台灣屏東地方法院檢察署九十
二年度偵字第二五七七號），提起上訴，本院判決如下：
    主  文
原判決撤銷，發回台灣高等法院高雄分院。
    理  由
本件原判決認定：上訴人即被告甲○○係屏東縣家畜疾病防治所
（下稱屏東縣家畜所）技士，上訴人即被告乙○○係甲○○妻弟
，上訴人即被告丙○○係兄弟牧場負責人，被告丁○○係逢大藥
局負責人。民國八十九年三月間，甲○○承辦屏東家畜所發包該
所八十九年度乳牛（一千五百頭）烙印採購案之招標時，明知依
政府採購法第十五條第二項規定：機關承辦、監辦採購人員對於
與採購有關之事項，涉及本人、配偶、三親等以內血親或姻親，
或同財共居親屬之利益時，應行迴避；及須有三家以上合格廠商
投標之規定。竟與乙○○、丙○○、丁○○（下稱被告等四人）
共同基於意圖影響決標價格，而協議不為價格競爭之犯意聯絡，
由被告等四人協議，投標時由丙○○以每頭乳牛烙印價格新台幣
（下同）一百七十四元最低價為主標，乙○○、丁○○依序以每
頭乳牛烙印價格一百八十元、一百八十五元之標單，均為副標，
而共同參與該「乳牛烙印採購案」之投標，以促使丙○○得標。
嗣該採購案於八十九年三月二十一日在屏東家畜所開標結果，由
丙○○以每頭牛烙印費一百七十四元之價格標得該採購案等情。
因而撤銷第一審諭知被告等四人均無罪之判決，改判論被告等四
人以共同意圖影響決標價格，而以協議，使廠商不為價格之競爭
罪，處甲○○有期徒刑陸月；乙○○、丙○○、丁○○各有期徒
刑參月，並均諭知易科罰金之折算標準，及宣告丁○○緩刑貳年
，固非無見。
惟查：（一）按意圖影響決標價格或獲取不當利益，而以契約、
協議或其他方式之合意，使廠商不為投標或不為價格之競爭者，
處六月以上五年以下有期徒刑，得併科新台幣一百萬元以下罰金
，政府採購法第八十七條第四項定有明文。本件原判決認定被告
等四人係犯上開條項之罪，該罪之法定最輕本刑為有期徒刑六月
，苟別無減輕之事由，自應處被告等四人有期徒刑六月以上之刑
，始為適法。乃原判決並未說明被告乙○○、丙○○、丁○○三
人有何等應減輕其刑之法定事由，竟各量處有期徒刑三月，顯低
於所犯該罪之法定最低本刑，自有判決適用法則不當之違誤。（
二）犯政府採購法第八十七條第四項罪責之動機，或在意圖影響
決標價格，或係意圖獲取不當利益，或二者兼而有之，且須行為
人有以契約、協議或其他方式之合意，藉以達成促使廠商不為投
標或不為價格之競爭之結果，始屬相當，此參本條項之規定甚明
。原判決事實認定：本件採購案，於投標之初，係由被告甲○○
主導投標價格，甲○○承辦屏東家畜所發包之八十九年度乳牛烙
印採購案之招標時，明知依政府採購法第十五條第二項規定：機
關承辦、監辦採購人員對於與採購有關之事項，涉及本人、配偶
、三親等以內血親或姻親，或同財共居親屬之利益時，應行迴避
；及須有三家以上合格廠商投標之規定。竟與其妻弟即乙○○等
四人共同基於意圖影響決標價格等情；並於理由說明：「本件採
購案，於投標之初，係由被告甲○○主導投標價格，被告丙○○
以最底價得標後，並授權被告甲○○代為處理簽約，驗收及請款
事宜，足認被告丙○○並非真有意參與該採購案之施作，乃係為
配合被告甲○○規避政府採購法第十五條第二項迴避之規定，完
全照被告甲○○之安排所為之投標行為。」等旨（原判決第二頁
倒數第八行至倒數第四行、第六頁第七至十行）。如果無誤，被
告甲○○能否謂無獲取不當利益之意圖？即待研求；又原判決理
由說明：被告丁○○並無參與該乳牛烙印採購案之意，僅因被告
甲○○之請託，始以一百八十五元參與該採購案之陪標等情（原
判決第四頁第一至十一行），且被告乙○○、丙○○、丁○○間
於本件開標前互不認識，亦據彼等於法務部調查局屏東縣調查站
（下稱屏東縣調查站）詢問或檢察官偵查時所供明在卷（見屏東
縣調查站卷第二十六、三十六頁、偵查卷第二十頁）。如屬無訛
，被告丁○○原無參與競標之意，而僅提供名義及相關投標資料
陪標；被告乙○○、丙○○、丁○○間復互不認識，彼等上開行
為，如何符合政府採購法第八十七條第四項所指「以契約、協議
或其他方式之合意，使廠商不為投標或不為價格之競爭」構成要
件，已具犯意之聯絡與行為之分擔，而得以共同正犯論處罪刑，
亦有調查釐清之必要，原審未遑究明，並於事實欄明白認定及在
理由內細加說明，亦嫌調查未盡及判決理由不備。上訴意旨執以
指摘，為有理由，應認原判決有撤銷發回之原因。又原判決就被
告甲○○不另諭知無罪部分，基於審判不可分之原則，應一併發
回，附此指明。
據上論結，應依刑事訴訟法第三百九十七條、第四百零一條，判
決如主文。
中　　華　　民　　國　九十六　年　  五 　 月  二十五　日
                      最高法院刑事第五庭
                          審判長法官  林　增　福
                                法官  邵　燕　玲
                                法官  張　清　埤
                                法官  陳　世　雄
                                法官  蔡　國　在
      本件正本證明與原本無異
                                      書  記  官
中　　華　　民　　國　九十六　年　  五 　 月  二十九　日
                                                    Ｍ
